---
title: "Antenomeros"
author: "Nallely Taiba Pizarro"
date: "2026-06-23"
output: html_document
---

```{r setup, include=FALSE}
knitr::opts_chunk$set(echo = TRUE)
```
#En este archivo vamos a determinar si existen diferencias morfologicas entre machos y hembras, con respecto a su antenomero. Primero, cargamos las librerías:
```{r}
library(tidyverse)
library(rstatix)
library(ggpubr)
```
#cargamos y preparamos los datos:
```{r}
data <- read.csv("anten_data.csv", sep = ";", dec = ",")
 
cols_num <- c("MV1","MV2","MV3","MD1","MD2","MD3","HV1","HV2","HV3","HD1","HD2","HD3")
data[cols_num] <- lapply(data[cols_num], function(x) as.numeric(gsub(",", ".", x)))
 

data_long <- data %>%
  pivot_longer(cols = all_of(cols_num),
               names_to = "individuo",
               values_to = "valor") %>%
  mutate(
    sexo    = factor(ifelse(grepl("^M", individuo), "Macho", "Hembra")),
    replica = sub("[MH][VD]", "", individuo),
    vista   = ifelse(grepl("V", individuo), "Ventral", "Dorsal")
  )
 
```
#supuestos estadisticos:
```{r}
cat("\n=== PRUEBA DE NORMALIDAD (Shapiro-Wilk por Set y Sexo) ===\n")
shapiro_res <- data_long %>%
  group_by(Set, sexo) %>%
  shapiro_test(valor)
print(shapiro_res)
 
cat("\n=== PRUEBA DE HOMOCEDASTICIDAD (Levene por Set) ===\n")
levene_res <- data_long %>%
  group_by(Set) %>%
  levene_test(valor ~ sexo)
print(levene_res)
```
#todos los valores son p<0,05, por lo que la distribucion de datos no es normal. Lo cual es esperado. Ahora ejecutaremos un test de wilcoxon.
```{r}
wilcoxon <- data_long %>%
  group_by(Set) %>%
  rstatix::wilcox_test(valor ~ sexo) %>%
  rstatix::adjust_pvalue(method = "BH") %>%
  rstatix::add_significance()
print(wilcoxon)
```
#diferencias altamente significativas en el largo de los antenómeros, mas no así en ancho ni área: las hembras tienen antenómeros significativamente mas largos que los machos.
```{r}
data_long %>%
  filter(Set == "LENGTH") %>%
  group_by(sexo) %>%
  summarise(mediana = median(valor, na.rm=TRUE),
            media   = mean(valor, na.rm=TRUE),
            DE      = sd(valor, na.rm=TRUE))
data_long %>%
  filter(Set == "LENGTH") %>%
  rstatix::wilcox_effsize(valor ~ sexo)

```
#las hembras tienen antenomeros mas largos que los machos, con una mediana de 370,3 um y una media de 361,5 um, mientras que los machos tienen una mediana de 341,1 y una media de 323 um. Sin embargo, estas diferencias son significativas, pero el efecto = 0,267 es bajo.
```{r}
wilcox_anten <- data_long %>%
  filter(Set == "LENGTH") %>%
  group_by(FL) %>%
  rstatix::wilcox_test(valor ~ sexo) %>%
  rstatix::adjust_pvalue(method = "BH") %>%
  rstatix::add_significance()
print(wilcox_anten, n = Inf)
```
#F10, F13 y F14 son los responsables de esta diferencia significativa. 
```{r}
data_long %>%
  filter(Set == "LENGTH", FL %in% c("F10", "F13", "F14")) %>%
  ggplot(aes(x = FL, y = valor, fill = sexo)) +
  geom_boxplot(alpha = 0.7) +
  geom_jitter(aes(color = sexo), position = position_jitterdodge(0.2), size = 2) +
  scale_fill_manual(values = c("Macho" = "#2196F3", "Hembra" = "#E91E63")) +
  scale_color_manual(values = c("Macho" = "#2196F3", "Hembra" = "#E91E63")) +
  labs(title = "Antenómeros con diferencias significativas",
       x = "Antenómero", y = "Largo (µm)", fill = "Sexo", color = "Sexo") +
  theme_bw(base_size = 13)
```

#existe un valor extremo en F10, por lo que evaluaremos que individuo es:
```{r}
data_long %>%
  filter(Set == "LENGTH", FL == "F10", sexo == "Hembra") %>%
  arrange(desc(valor))
```
#el dato corresponde a HV2, correremos el mismo test sin ese valor para determinar si sigue siendo estadisticamente correcto:
```{r}
data_long %>%
  filter(Set == "LENGTH", FL == "F10", sexo == "Hembra", individuo != "HV2") %>%
  bind_rows(data_long %>% filter(Set == "LENGTH", FL == "F10", sexo == "Macho")) %>%
  rstatix::wilcox_test(valor ~ sexo)
```
#"Se identificó un valor extremo en HV2 para F10 (555.0 µm); sin embargo, su exclusión no alteró la significancia del resultado (W = 28, p = 0.017), por lo que fue retenido en el análisis."
```{r}
# Perfil completo del flagelo (F2-F15)
perfil <- data_long %>%
  filter(Set == "LENGTH", grepl("^F", FL)) %>%
  mutate(num_ant = as.numeric(sub("F", "", FL))) %>%
  group_by(num_ant, FL, sexo) %>%
  summarise(
    media   = mean(valor, na.rm = TRUE),
    mediana = median(valor, na.rm = TRUE),
    ee      = sd(valor, na.rm = TRUE) / sqrt(n()),
    .groups = "drop"
  )

# Antenómeros significativos para resaltar
sig_ants <- c("F10", "F13", "F14")

p_final <- ggplot(perfil, aes(x = num_ant, y = media, color = sexo, fill = sexo)) +
  # Sombreado de antenómeros significativos
  annotate("rect", xmin = 9.6,  xmax = 10.4, ymin = -Inf, ymax = Inf,
           alpha = 0.12, fill = "gold") +
  annotate("rect", xmin = 12.6, xmax = 13.4, ymin = -Inf, ymax = Inf,
           alpha = 0.12, fill = "gold") +
  annotate("rect", xmin = 13.6, xmax = 14.4, ymin = -Inf, ymax = Inf,
           alpha = 0.12, fill = "gold") +
  # Etiquetas de significancia
  annotate("text", x = 10,  y = 490, label = "*", size = 7, color = "gray30") +
  annotate("text", x = 13,  y = 490, label = "*", size = 7, color = "gray30") +
  annotate("text", x = 14,  y = 490, label = "*", size = 7, color = "gray30") +
  # Banda de error estándar
  geom_ribbon(aes(ymin = media - ee, ymax = media + ee), alpha = 0.2, color = NA) +
  # Línea de perfil
  geom_line(size = 1.1) +
  # Puntos
  geom_point(size = 3, shape = 21, color = "white", stroke = 1.2) +
  # Escalas
  scale_color_manual(values = c("Macho" = "#2196F3", "Hembra" = "#E91E63")) +
  scale_fill_manual(values  = c("Macho" = "#2196F3", "Hembra" = "#E91E63")) +
  scale_x_continuous(breaks = 2:15, labels = paste0("F", 2:15)) +
  # Etiquetas
  labs(
    title    = "Perfil morfométrico de antenomeros por sexo: largo de flagelómero",
        x        = "Flagelómero",
    y        = "Largo (µm)",
    color    = "Sexo",
    fill     = "Sexo"
  ) +
  # Tema
  theme_bw(base_size = 13) +
  theme(
    plot.title      = element_text(face = "bold", size = 14),
    plot.subtitle   = element_text(size = 10, color = "gray40"),
    axis.text.x     = element_text(angle = 45, hjust = 1),
    legend.position = "right",
    panel.grid.minor = element_blank()
  )

print(p_final)
ggsave("perfil_flagelo_final.png", p_final, width = 12, height = 6, dpi = 300)
```
```{r}
cols_num <- c("MV1","MV2","MV3","MD1","MD2","MD3",
              "HV1","HV2","HV3","HD1","HD2","HD3")

data[cols_num] <- lapply(data[cols_num], function(x) {
  as.numeric(gsub(",", ".", x))
})

data_long <- data %>%
  pivot_longer(
    cols      = all_of(cols_num),
    names_to  = "individuo",
    values_to = "valor"
  ) %>%
  mutate(
    sexo = factor(ifelse(grepl("^M", individuo), "Macho", "Hembra"),
                  levels = c("Macho", "Hembra")),
    vista = ifelse(grepl("V", individuo), "Ventral", "Dorsal")
  )

data_long <- data_long %>%
  mutate(Set_label = case_when(
    Set == "AREA"   ~ "Área (µm²)",
    Set == "LENGTH" ~ "Largo (µm)",
    Set == "WIDTH"  ~ "Ancho (µm)"
  ),
  Set_label = factor(Set_label,
                     levels = c("Largo (µm)", "Ancho (µm)", "Área (µm²)")))

figura1 <- data_long %>%
  filter(!is.na(Set_label)) %>%
  ggplot(aes(x = sexo, y = valor, fill = sexo)) +
  geom_boxplot(outlier.shape = 21, outlier.size = 2,
               alpha = 0.8, width = 0.5) +
  geom_jitter(width = 0.15, alpha = 0.3, size = 1) +
  facet_wrap(~ Set_label, scales = "free_y") +
  stat_compare_means(
    method       = "wilcox.test",
    label        = "p.signif",
    comparisons  = list(c("Macho", "Hembra")),
    bracket.size = 0.5,
    tip.length   = 0.02,
    size         = 5
  ) +
  scale_fill_manual(values = c("Macho" = "#2196F3", "Hembra" = "#E91E63")) +
  labs(
    title    = "Morfometría antenomérica por sexo",
    subtitle = expression(italic("Euborellia annulipes")),
    x        = NULL,
    y        = "Valor",
    fill     = "Sexo"
  ) +
  theme_bw(base_size = 13) +
  theme(
    plot.title      = element_text(face = "bold", size = 14),
    plot.subtitle   = element_text(size = 11, color = "gray40"),
    legend.position = "bottom",
    strip.text      = element_text(face = "bold", size = 11),
    panel.grid.minor = element_blank()
  )

print(figura1)

```
#Comparación del largo, ancho y área de los flagelómeros entre machos y hembras de Euborellia annulipes. Se muestran diagramas de caja con los valores individuales superpuestos  para cada variable morfométrica (AREA, LENGTH, WIDTH). Azul: machos; rosado: hembras. *** p < 0.001; ns: no significativo (prueba de Wilcoxon-Mann-Whitney con corrección de Benjamini-Hochberg).
```{r}
datos_glmm <- data_long %>%
  filter(Set == "LENGTH", grepl("^F", FL)) %>%
  mutate(num_ant = as.numeric(sub("F", "", FL)),
         vista   = factor(vista),
         sexo    = factor(sexo, levels = c("Macho", "Hembra")))

# Modelo 1: solo sexo y posición
m1 <- lm(valor ~ sexo * num_ant, data = datos_glmm)

# Modelo 2: agregando vista
m2 <- lm(valor ~ sexo * num_ant + vista, data = datos_glmm)

# Modelo 3: con interacción sexo x vista
m3 <- lm(valor ~ sexo * num_ant + sexo * vista, data = datos_glmm)

# Comparar modelos
AIC(m1, m2, m3)
BIC(m1, m2, m3)
```
#El test GLMM comparando 3 modelos: m1 = sexo * num_ant, m2 = vista (dorsal, ventral), m3 = sexo * vista.
#el modelo m3 se indica como el mejor, esto nos da como resultado que la diferencia sexual no es la misma en mediciones ventrales y dorsales.
```{r}
summary(m3)
anova(m3)
```
#R2 = 0,62, el modelo explica el 62% de la varianza en el largo de los antenómeros.
#F(5,162) = 53.26, p < 2.2e-16. El modelo en conjunto es altamente significativo.  
# La vista ventral en hembras son 34 µm más largas que las hembras dorsales.
#Esta asimetría solo existe en hembras.

#conclusiones: el test demuestra diferencias significativas en los flagelómeros F10, F13 Y F14 de los antenómeros estudiados. En especifico, esto muestra que el largo de las hembras en esas regiones tienen a ser significativamente mas largos en comparacion con los machos.Por otro lado, la prueba de normalidad indicó que los datos no cumplen con normalidad, esto se podría deber a la cantidad de individuos medidos durante este estudio, sin embargo, los resultados muestra una clara diferencia entre los flagelómeros anteriormente mencionados.
