---
title: "PCA - Morfometría antenomérica Euborellia annulipes"
author: "Nallely Taiba Pizarro"
date: "`r Sys.Date()`"
output: html_document
---

```{r setup, include=FALSE}
knitr::opts_chunk$set(echo = TRUE, warning = FALSE, message = FALSE)

# ── IMPORTANTE ──────────────────────────────────────────────────────────────
# Guarda este archivo en la misma carpeta que anten_data.csv
# En RStudio: Session → Set Working Directory → To Source File Location
# ────────────────────────────────────────────────────────────────────────────
```

## Librerías

```{r librerias}
library(tidyverse)
library(FactoMineR)  # para correr el PCA
library(factoextra)  # para los gráficos del PCA (screeplot y biplot)
```

## Cargar y preparar datos

```{r datos}
data <- read.csv("anten_data.csv", sep = ";", dec = ",")

cols_num <- c("MV1","MV2","MV3","MD1","MD2","MD3",
              "HV1","HV2","HV3","HD1","HD2","HD3")

data[cols_num] <- lapply(data[cols_num], function(x) {
  as.numeric(gsub(",", ".", x))
})

data_long <- data %>%
  pivot_longer(
    cols      = all_of(cols_num),
    names_to  = "individuo",
    values_to = "valor"
  ) %>%
  mutate(
    sexo       = factor(ifelse(grepl("^M", individuo), "Macho", "Hembra"),
                        levels = c("Macho", "Hembra")),
    superficie = factor(ifelse(grepl("V", individuo), "Ventral", "Dorsal"),
                        levels = c("Dorsal", "Ventral"))
  )

cat("Dimensiones data_long:", dim(data_long), "\n")
cat("Variables Set:", unique(data_long$Set), "\n")
```

## Preparar matriz para PCA

# El PCA necesita una fila por observación (antenómero × individuo)
# y una columna por variable (LARGO, ANCHO, ÁREA)
# Pivotamos de formato largo a ancho para tener las 3 variables como columnas

```{r prep_pca}
# Pivotar: cada fila = un antenómero de un individuo
# columnas = AREA, LENGTH, WIDTH
datos_pca <- data_long %>%
  select(FL, individuo, sexo, superficie, Set, valor) %>%
  pivot_wider(
    names_from  = Set,
    values_from = valor
  ) %>%
  filter(!is.na(AREA), !is.na(LENGTH), !is.na(WIDTH))

cat("Filas para PCA:", nrow(datos_pca), "\n")
cat("Columnas:", names(datos_pca), "\n")
head(datos_pca)
```

## Correr el PCA

# Se escalan las variables (scale.unit = TRUE) porque están en distintas unidades
# (µm para largo y ancho, µm² para área)

```{r pca}
# Extraer solo las variables numéricas para el PCA
matriz_pca <- datos_pca %>%
  select(AREA, LENGTH, WIDTH) %>%
  as.matrix()

# Correr PCA con FactoMineR (escala automática)
pca_res <- PCA(matriz_pca,
               scale.unit = TRUE,  # estandarizar variables
               graph      = FALSE, # no graficar aún
               ncp        = 3)     # guardar 3 componentes

# Varianza explicada por componente
cat("\n── Varianza explicada por componente ──────────────────\n")
print(pca_res$eig)

# Loadings (contribución de cada variable a cada PC)
cat("\n── Loadings (coordenadas de las variables) ─────────────\n")
print(pca_res$var$coord)

# Contribución de cada variable a cada PC (%)
cat("\n── Contribución de cada variable a cada PC (%) ─────────\n")
print(pca_res$var$contrib)
```

## Screeplot — varianza explicada por componente

```{r screeplot, fig.width=7, fig.height=5}
fviz_eig(pca_res,
         addlabels = TRUE,
         ylim      = c(0, 100),
         barfill   = "#4472C4",
         barcolor  = "white",
         linecolor = "#E91E63") +
  labs(
    title    = "Screeplot: varianza explicada por componente",
    subtitle = expression(italic("Euborellia annulipes") ~
                          "— morfometría antenomérica"),
    x        = "Componente principal",
    y        = "Varianza explicada (%)"
  ) +
  theme_bw(base_size = 13)
```

## Biplot coloreado por SEXO

```{r biplot_sexo, fig.width=9, fig.height=7}
# Añadir las variables de grupo al resultado del PCA
ind_coords <- as.data.frame(pca_res$ind$coord)
ind_coords$sexo       <- datos_pca$sexo
ind_coords$superficie <- datos_pca$superficie
ind_coords$FL         <- datos_pca$FL

# Varianza explicada para etiquetas de ejes
var_pc1 <- round(pca_res$eig[1, 2], 1)
var_pc2 <- round(pca_res$eig[2, 2], 1)

# Biplot por sexo
p_sexo <- ggplot(ind_coords, aes(x = Dim.1, y = Dim.2, color = sexo)) +
  geom_point(size = 2.5, alpha = 0.7) +
  stat_ellipse(aes(fill = sexo), type = "norm",
               alpha = 0.1, geom = "polygon", level = 0.95) +
  scale_color_manual(values = c("Macho" = "#2196F3", "Hembra" = "#E91E63")) +
  scale_fill_manual(values  = c("Macho" = "#2196F3", "Hembra" = "#E91E63")) +
  # Añadir flechas de variables
  geom_segment(
    data = as.data.frame(pca_res$var$coord) %>%
           rownames_to_column("var") %>%
           mutate(Dim.1 = Dim.1 * 3, Dim.2 = Dim.2 * 3),  # escala las flechas
    aes(x = 0, y = 0, xend = Dim.1, yend = Dim.2),
    arrow = arrow(length = unit(0.3, "cm")),
    color = "gray30", linewidth = 0.8, inherit.aes = FALSE
  ) +
  geom_text(
    data = as.data.frame(pca_res$var$coord) %>%
           rownames_to_column("var") %>%
           mutate(Dim.1 = Dim.1 * 3.3, Dim.2 = Dim.2 * 3.3),
    aes(x = Dim.1, y = Dim.2, label = var),
    color = "gray20", size = 4, fontface = "bold", inherit.aes = FALSE
  ) +
  geom_hline(yintercept = 0, linetype = "dashed", color = "gray70") +
  geom_vline(xintercept = 0, linetype = "dashed", color = "gray70") +
  labs(
    title    = "PCA morfometría antenomérica — por sexo",
    subtitle = expression(italic("Euborellia annulipes")),
    x        = paste0("PC1 (", var_pc1, "% varianza)"),
    y        = paste0("PC2 (", var_pc2, "% varianza)"),
    color    = "Sexo",
    fill     = "Sexo"
  ) +
  theme_bw(base_size = 13) +
  theme(legend.position = "right")

print(p_sexo)
ggsave("PCA_sexo.png", p_sexo, width = 9, height = 7, dpi = 300)
```

## Biplot coloreado por SUPERFICIE

```{r biplot_superficie, fig.width=9, fig.height=7}
p_superficie <- ggplot(ind_coords,
                       aes(x = Dim.1, y = Dim.2, color = superficie)) +
  geom_point(size = 2.5, alpha = 0.7) +
  stat_ellipse(aes(fill = superficie), type = "norm",
               alpha = 0.1, geom = "polygon", level = 0.95) +
  scale_color_manual(values = c("Dorsal"  = "#FF9800",
                                "Ventral" = "#9C27B0")) +
  scale_fill_manual(values  = c("Dorsal"  = "#FF9800",
                                "Ventral" = "#9C27B0")) +
  geom_segment(
    data = as.data.frame(pca_res$var$coord) %>%
           rownames_to_column("var") %>%
           mutate(Dim.1 = Dim.1 * 3, Dim.2 = Dim.2 * 3),
    aes(x = 0, y = 0, xend = Dim.1, yend = Dim.2),
    arrow = arrow(length = unit(0.3, "cm")),
    color = "gray30", linewidth = 0.8, inherit.aes = FALSE
  ) +
  geom_text(
    data = as.data.frame(pca_res$var$coord) %>%
           rownames_to_column("var") %>%
           mutate(Dim.1 = Dim.1 * 3.3, Dim.2 = Dim.2 * 3.3),
    aes(x = Dim.1, y = Dim.2, label = var),
    color = "gray20", size = 4, fontface = "bold", inherit.aes = FALSE
  ) +
  geom_hline(yintercept = 0, linetype = "dashed", color = "gray70") +
  geom_vline(xintercept = 0, linetype = "dashed", color = "gray70") +
  labs(
    title    = "PCA morfometría antenomérica — por superficie",
    subtitle = expression(italic("Euborellia annulipes")),
    x        = paste0("PC1 (", var_pc1, "% varianza)"),
    y        = paste0("PC2 (", var_pc2, "% varianza)"),
    color    = "Superficie",
    fill     = "Superficie"
  ) +
  theme_bw(base_size = 13) +
  theme(legend.position = "right")

print(p_superficie)
ggsave("PCA_superficie.png", p_superficie, width = 9, height = 7, dpi = 300)
```

## Biplot coloreado por SEXO × SUPERFICIE

```{r biplot_interaccion, fig.width=10, fig.height=7}
# Crear variable combinada
ind_coords <- ind_coords %>%
  mutate(grupo = paste(sexo, superficie, sep = " - "))

p_interaccion <- ggplot(ind_coords,
                        aes(x = Dim.1, y = Dim.2, color = grupo)) +
  geom_point(size = 2.5, alpha = 0.8) +
  stat_ellipse(aes(fill = grupo), type = "norm",
               alpha = 0.08, geom = "polygon", level = 0.95) +
  scale_color_manual(values = c(
    "Macho - Dorsal"   = "#1565C0",
    "Macho - Ventral"  = "#42A5F5",
    "Hembra - Dorsal"  = "#C62828",
    "Hembra - Ventral" = "#EF9A9A"
  )) +
  scale_fill_manual(values = c(
    "Macho - Dorsal"   = "#1565C0",
    "Macho - Ventral"  = "#42A5F5",
    "Hembra - Dorsal"  = "#C62828",
    "Hembra - Ventral" = "#EF9A9A"
  )) +
  geom_segment(
    data = as.data.frame(pca_res$var$coord) %>%
           rownames_to_column("var") %>%
           mutate(Dim.1 = Dim.1 * 3, Dim.2 = Dim.2 * 3),
    aes(x = 0, y = 0, xend = Dim.1, yend = Dim.2),
    arrow = arrow(length = unit(0.3, "cm")),
    color = "gray30", linewidth = 0.8, inherit.aes = FALSE
  ) +
  geom_text(
    data = as.data.frame(pca_res$var$coord) %>%
           rownames_to_column("var") %>%
           mutate(Dim.1 = Dim.1 * 3.3, Dim.2 = Dim.2 * 3.3),
    aes(x = Dim.1, y = Dim.2, label = var),
    color = "gray20", size = 4, fontface = "bold", inherit.aes = FALSE
  ) +
  geom_hline(yintercept = 0, linetype = "dashed", color = "gray70") +
  geom_vline(xintercept = 0, linetype = "dashed", color = "gray70") +
  labs(
    title    = "PCA morfometría antenomérica — por sexo y superficie",
    subtitle = expression(italic("Euborellia annulipes")),
    x        = paste0("PC1 (", var_pc1, "% varianza)"),
    y        = paste0("PC2 (", var_pc2, "% varianza)"),
    color    = "Grupo",
    fill     = "Grupo"
  ) +
  theme_bw(base_size = 13) +
  theme(legend.position = "right")

print(p_interaccion)
ggsave("PCA_interaccion.png", p_interaccion, width = 10, height = 7, dpi = 300)
```

## Resumen numérico del PCA

```{r resumen_pca}
cat("\n══════════════════════════════════════════════════════\n")
cat("  RESUMEN PCA — MORFOMETRÍA ANTENOMÉRICA\n")
cat("══════════════════════════════════════════════════════\n\n")

cat("── Varianza explicada ──────────────────────────────\n")
eig <- pca_res$eig
cat(sprintf("  PC1: %.1f%%\n", eig[1,2]))
cat(sprintf("  PC2: %.1f%%\n", eig[2,2]))
cat(sprintf("  PC3: %.1f%%\n", eig[3,2]))
cat(sprintf("  PC1+PC2 acumulado: %.1f%%\n\n", eig[2,3]))

cat("── Contribución de variables a PC1 ─────────────────\n")
contrib <- pca_res$var$contrib
cat(sprintf("  AREA:   %.1f%%\n", contrib["AREA",   "Dim.1"]))
cat(sprintf("  LENGTH: %.1f%%\n", contrib["LENGTH", "Dim.1"]))
cat(sprintf("  WIDTH:  %.1f%%\n\n", contrib["WIDTH",  "Dim.1"]))

cat("── Contribución de variables a PC2 ─────────────────\n")
cat(sprintf("  AREA:   %.1f%%\n", contrib["AREA",   "Dim.2"]))
cat(sprintf("  LENGTH: %.1f%%\n", contrib["LENGTH", "Dim.2"]))
cat(sprintf("  WIDTH:  %.1f%%\n\n", contrib["WIDTH",  "Dim.2"]))

cat("── Interpretación esperada ──────────────────────────\n")
cat("  PC1 probablemente representa TAMAÑO GENERAL\n")
cat("  (todas las variables correlacionadas positivamente)\n")
cat("  PC2 probablemente representa FORMA\n")
cat("  (contraste largo vs ancho/area)\n")
```
