---
title: "Sensillas - GLMM Binomial Negativa (reajuste por sobredispersión)"
author: "Nallely Taiba Pizarro"
date: "`r Sys.Date()`"
output: html_document
---

```{r setup, include=FALSE}
knitr::opts_chunk$set(echo = TRUE, warning = FALSE, message = FALSE)

# ── IMPORTANTE ──────────────────────────────────────────────────────────────
# Guarda este archivo en C:\Users\Lenovo\Downloads\ junto con sens_data.csv
# Luego en la consola de RStudio escribe:
#   setwd("C:/Users/Lenovo/Downloads")
# Y presiona Knit
# ────────────────────────────────────────────────────────────────────────────
```

## Librerías

```{r librerias}
library(tidyverse)
library(glmmTMB)   # para Poisson y Binomial Negativa
library(DHARMa)    # diagnóstico de residuos
library(emmeans)   # comparaciones post hoc
library(car)       # prueba de Wald tipo III
```

## Cargar y preparar datos

```{r datos}
sens <- read.csv("sens_data.csv", sep = ";", header = TRUE)

flagelomeros <- names(sens)[3:ncol(sens)]

sens_long <- pivot_longer(sens,
                          cols      = all_of(flagelomeros),
                          names_to  = "flagelomero",
                          values_to = "n_sensillas")

sens_long$sexo      <- ifelse(grepl("^M", sens_long$ID), "Macho", "Hembra")
sens_long$vista     <- ifelse(grepl("V",  sens_long$ID), "Ventral", "Dorsal")
sens_long$individuo <- paste0(
                         ifelse(grepl("^M", sens_long$ID), "M", "H"),
                         gsub("[^0-9]", "", sens_long$ID))

sens_long$sexo        <- factor(sens_long$sexo,        levels = c("Macho", "Hembra"))
sens_long$vista       <- factor(sens_long$vista,       levels = c("Ventral", "Dorsal"))
sens_long$flagelomero <- factor(sens_long$flagelomero, levels = flagelomeros)
sens_long$sens_type   <- factor(sens_long$sens_type)

cat("Niveles sens_type:", levels(sens_long$sens_type), "\n")
cat("Niveles vista:",     levels(sens_long$vista),     "\n")
cat("Individuos:",        levels(factor(sens_long$individuo)), "\n")
```

## Ajuste de modelos finales

# Estrategia:
# - TR  → Poisson (sin sobredispersión según DHARMa, p = 0.760)
# - BS, CH, TOTAL → Binomial Negativa (sobredispersión detectada por DHARMa)
#
# Distribución nbinom2 = binomial negativa con varianza cuadrática (más común)
# Estructura del modelo: n_sensillas ~ sexo * vista + flagelomero + (1 | individuo)

```{r modelos_finales}
modelos_finales <- list()
distribucion_usada <- c()

for (tipo in levels(sens_long$sens_type)) {

  sub <- sens_long[sens_long$sens_type == tipo, ]

  if (tipo == "TR") {
    # TR: sin sobredispersión → Poisson
    mod <- glmmTMB(n_sensillas ~ sexo * vista + flagelomero + (1 | individuo),
                   data   = sub,
                   family = poisson(link = "log"))
    distribucion_usada[tipo] <- "Poisson"

  } else {
    # BS, CH, TOTAL: sobredispersión → Binomial Negativa
    mod <- glmmTMB(n_sensillas ~ sexo * vista + flagelomero + (1 | individuo),
                   data   = sub,
                   family = nbinom2(link = "log"))
    distribucion_usada[tipo] <- "Binomial Negativa"
  }

  modelos_finales[[tipo]] <- mod

  cat("\n", rep("=", 60), "\n")
  cat("  MODELO FINAL - Tipo:", tipo,
      "| Distribución:", distribucion_usada[tipo], "\n")
  cat(rep("=", 60), "\n")
  print(summary(mod))
}
```

## Verificación de supuestos con DHARMa (modelos finales)

```{r dharma_final, fig.width=10, fig.height=5}
tabla_dharma_final <- data.frame(
  Tipo             = character(),
  Distribucion     = character(),
  KS_p             = numeric(),
  Dispersion_ratio = numeric(),
  Dispersion_p     = numeric(),
  Outliers_p       = numeric(),
  Ajuste_OK        = character(),
  stringsAsFactors = FALSE
)

for (tipo in levels(sens_long$sens_type)) {

  cat("\n", rep("─", 55), "\n")
  cat("  DHARMa verificación final:", tipo,
      "| Dist:", distribucion_usada[tipo], "\n")
  cat(rep("─", 55), "\n")

  mod     <- modelos_finales[[tipo]]
  sim_res <- simulateResiduals(fittedModel = mod, n = 500, plot = FALSE)

  par(mfrow = c(1, 2))
  plotQQunif(sim_res,    main = paste("QQ-plot final:", tipo))
  plotResiduals(sim_res, main = paste("Residuos vs Predichos:", tipo))
  par(mfrow = c(1, 1))

  test_unif <- testUniformity(sim_res, plot = FALSE)
  test_disp <- testDispersion(sim_res, plot = FALSE)
  test_out  <- testOutliers(sim_res,   plot = FALSE)

  cat(sprintf("  KS uniformidad: D = %.4f, p = %.4f\n",
              test_unif$statistic, test_unif$p.value))
  cat(sprintf("  Sobredispersión: ratio = %.4f, p = %.4f\n",
              test_disp$statistic, test_disp$p.value))
  cat(sprintf("  Outliers: p = %.4f\n", test_out$p.value))

  ajuste <- ifelse(test_disp$p.value >= 0.05, "✅ OK", "⚠️ Revisar")
  cat("  Ajuste:", ajuste, "\n")

  tabla_dharma_final <- rbind(tabla_dharma_final, data.frame(
    Tipo             = tipo,
    Distribucion     = distribucion_usada[tipo],
    KS_p             = round(test_unif$p.value,   4),
    Dispersion_ratio = round(test_disp$statistic, 4),
    Dispersion_p     = round(test_disp$p.value,   4),
    Outliers_p       = round(test_out$p.value,    4),
    Ajuste_OK        = ajuste
  ))
}

cat("\n── TABLA DHARMa MODELOS FINALES ──────────────────────\n")
print(tabla_dharma_final)
```

## Prueba de Wald tipo III (efectos fijos)

```{r wald}
tabla_wald <- data.frame(
  Tipo         = character(),
  Distribucion = character(),
  Efecto       = character(),
  Chi2         = numeric(),
  Df           = numeric(),
  p_valor      = numeric(),
  Sig          = character(),
  stringsAsFactors = FALSE
)

for (tipo in levels(sens_long$sens_type)) {

  cat("\n", rep("=", 60), "\n")
  cat("  Wald tipo III:", tipo,
      "| Dist:", distribucion_usada[tipo], "\n")
  cat(rep("=", 60), "\n")

  mod  <- modelos_finales[[tipo]]
  wald <- car::Anova(mod, type = "III")
  print(wald)

  # Guardar efectos principales (excluir flagelomero por ser covariable)
  efectos_interes <- c("sexo", "vista", "sexo:vista")
  for (ef in efectos_interes) {
    if (ef %in% rownames(wald)) {
      p <- wald[ef, "Pr(>Chisq)"]
      sig <- ifelse(p < 0.001, "***",
             ifelse(p < 0.01,  "**",
             ifelse(p < 0.05,  "*", "ns")))
      tabla_wald <- rbind(tabla_wald, data.frame(
        Tipo         = tipo,
        Distribucion = distribucion_usada[tipo],
        Efecto       = ef,
        Chi2         = round(wald[ef, "Chisq"], 3),
        Df           = wald[ef, "Df"],
        p_valor      = round(p, 4),
        Sig          = sig
      ))
    }
  }
}

cat("\n── TABLA RESUMEN WALD (efectos principales) ──────────\n")
print(tabla_wald)
```

## Comparaciones post hoc con emmeans

# Solo para los efectos significativos (sexo o interacción sexo × vista)

```{r posthoc}
for (tipo in levels(sens_long$sens_type)) {

  mod  <- modelos_finales[[tipo]]
  wald <- car::Anova(mod, type = "III")

  p_sexo <- tryCatch(wald["sexo",     "Pr(>Chisq)"], error = function(e) 1)
  p_int  <- tryCatch(wald["sexo:vista","Pr(>Chisq)"], error = function(e) 1)

  if (p_sexo < 0.05 || p_int < 0.05) {

    cat("\n", rep("─", 55), "\n")
    cat("  Post hoc emmeans:", tipo, "\n")
    cat(rep("─", 55), "\n")

    if (p_int < 0.05) {
      # Si la interacción es significativa → comparar sexo dentro de cada vista
      em <- emmeans(mod, ~ sexo | vista, type = "response")
      cat("Medias marginales por sexo y vista:\n")
      print(em)
      cat("\nComparaciones por pares (Bonferroni):\n")
      print(pairs(em, adjust = "bonferroni"))
    } else {
      # Solo efecto principal de sexo
      em <- emmeans(mod, ~ sexo, type = "response")
      cat("Medias marginales por sexo:\n")
      print(em)
      cat("\nComparaciones por pares (Bonferroni):\n")
      print(pairs(em, adjust = "bonferroni"))
    }
  } else {
    cat("\n  [", tipo, "] Sin efectos significativos de sexo → sin post hoc\n")
  }
}
```

## Resumen final

```{r resumen}
cat("\n", rep("═", 65), "\n")
cat("  RESUMEN FINAL\n")
cat(rep("═", 65), "\n\n")

for (tipo in levels(sens_long$sens_type)) {

  mod  <- modelos_finales[[tipo]]
  wald <- car::Anova(mod, type = "III")

  p_sexo <- tryCatch(wald["sexo",      "Pr(>Chisq)"], error = function(e) NA)
  p_vista <- tryCatch(wald["vista",     "Pr(>Chisq)"], error = function(e) NA)
  p_int   <- tryCatch(wald["sexo:vista","Pr(>Chisq)"], error = function(e) NA)

  cat("Tipo:", tipo, "| Distribución:", distribucion_usada[tipo], "\n")

  cat(sprintf("  sexo:       p = %.4f  %s\n", p_sexo,
              ifelse(!is.na(p_sexo) & p_sexo < 0.05, "✅ Sig.", "❌ NS")))
  cat(sprintf("  vista:      p = %.4f  %s\n", p_vista,
              ifelse(!is.na(p_vista) & p_vista < 0.05, "✅ Sig.", "❌ NS")))
  cat(sprintf("  sexo×vista: p = %.4f  %s\n", p_int,
              ifelse(!is.na(p_int) & p_int < 0.05, "✅ Sig.", "❌ NS")))
  cat("\n")
}
```
