---
title: "Sensillas - con diagnóstico DHARMa"
author: "Nallely Taiba Pizarro"
date: "`r Sys.Date()`"
output: html_document
---

```{r setup, include=FALSE}
knitr::opts_chunk$set(echo = TRUE, warning = FALSE, message = FALSE)

# ── IMPORTANTE ──────────────────────────────────────────────────────────────
# Guarda este archivo en la misma carpeta que sens_data.csv
# Por ejemplo: C:\Users\Lenovo\Downloads\
# Luego en RStudio: Session → Set Working Directory → To Source File Location
# ────────────────────────────────────────────────────────────────────────────
```

## Cargamos librerías

```{r librerias}
library(tidyverse)
library(rstatix)
library(ggpubr)
library(car)
library(coin)
library(glmmTMB)
library(DHARMa)   # <-- nuevo: diagnóstico de residuos para GLMM
```

## Cargamos los datos

```{r datos}
data <- read.csv2("sens_data.csv", sep = ";", header = TRUE)
```

## Preparamos la matriz

```{r preparacion}
cat("Dimensiones:", dim(data), "\n")
cat("Columnas:", names(data), "\n")

flagelomeros <- names(data)[3:ncol(data)]
cat("Flagelómeros detectados:", flagelomeros, "\n")

data_long <- data %>%
  pivot_longer(
    cols      = all_of(flagelomeros),
    names_to  = "flagelomero",
    values_to = "n_sensillas"
  ) %>%
  mutate(
    sexo        = case_when(
      str_starts(ID, "M") ~ "Macho",
      str_starts(ID, "H") ~ "Hembra"
    ),
    flagelomero = factor(flagelomero, levels = flagelomeros),
    sexo        = factor(sexo, levels = c("Macho", "Hembra")),
    sens_type   = factor(sens_type)
  )
```

## Estadística descriptiva

```{r descriptiva}
descriptive <- data_long %>%
  group_by(sexo, sens_type) %>%
  summarise(
    n       = n(),
    media   = mean(n_sensillas, na.rm = TRUE),
    mediana = median(n_sensillas, na.rm = TRUE),
    DE      = sd(n_sensillas, na.rm = TRUE),
    min     = min(n_sensillas, na.rm = TRUE),
    max     = max(n_sensillas, na.rm = TRUE),
    .groups = "drop"
  )
print(descriptive)

descriptive_flag <- data_long %>%
  group_by(sexo, sens_type, flagelomero) %>%
  summarise(
    media = mean(n_sensillas, na.rm = TRUE),
    DE    = sd(n_sensillas, na.rm = TRUE),
    .groups = "drop"
  )
```

## Prueba de normalidad (Shapiro-Wilk)

```{r normalidad}
normalidad <- data_long %>%
  group_by(sexo, sens_type) %>%
  shapiro_test(n_sensillas)
print(normalidad)
```

## Análisis exploratorio: Wilcoxon-Mann-Whitney

```{r wilcoxon}
wilcoxon <- data_long %>%
  group_by(sens_type) %>%
  rstatix::wilcox_test(n_sensillas ~ sexo) %>%
  rstatix::adjust_pvalue(method = "bonferroni") %>%
  rstatix::add_significance()

print(wilcoxon %>% select(sens_type, statistic, p, p.adj, p.adj.signif))

ef <- data_long %>%
  group_by(sens_type) %>%
  rstatix::wilcox_effsize(n_sensillas ~ sexo)

print(ef %>% select(sens_type, effsize, magnitude))
```

## Gráficos exploratorios

```{r graficos}
p1 <- data_long %>%
  ggplot(aes(x = sexo, y = n_sensillas, fill = sexo)) +
  geom_boxplot(outlier.shape = 21, alpha = 0.8) +
  geom_jitter(width = 0.15, alpha = 0.3, size = 0.8) +
  facet_wrap(~sens_type, scales = "free_y") +
  scale_fill_manual(values = c("Macho" = "#4472C4", "Hembra" = "#ED7D31")) +
  stat_compare_means(method = "wilcox.test", label = "p.signif",
                     comparisons = list(c("Macho", "Hembra"))) +
  labs(title = "Comparación de sensillas: Machos vs Hembras",
       x = NULL, y = "Número de sensillas", fill = "Sexo") +
  theme_bw(base_size = 13) +
  theme(legend.position = "bottom")
print(p1)

p2 <- descriptive_flag %>%
  ggplot(aes(x = flagelomero, y = media, color = sexo, group = sexo)) +
  geom_line(linewidth = 0.9) +
  geom_point(size = 2) +
  geom_ribbon(aes(ymin = media - DE, ymax = media + DE, fill = sexo),
              alpha = 0.15, color = NA) +
  facet_wrap(~sens_type, scales = "free_y") +
  scale_color_manual(values = c("Macho" = "#4472C4", "Hembra" = "#ED7D31")) +
  scale_fill_manual(values  = c("Macho" = "#4472C4", "Hembra" = "#ED7D31")) +
  labs(title = "Sensillas por sección",
       x = "Flagelómero", y = "Número de sensillas",
       color = "Sexo", fill = "Sexo") +
  theme_bw(base_size = 13) +
  theme(axis.text.x = element_text(angle = 45, hjust = 1),
        legend.position = "bottom")
print(p2)
```

## Preparación para GLMM

```{r prep_glmm}
sens <- read.csv("sens_data.csv", sep = ";", header = TRUE)

flagelomeros <- names(sens)[3:ncol(sens)]

sens_long <- pivot_longer(sens,
                          cols      = all_of(flagelomeros),
                          names_to  = "flagelomero",
                          values_to = "n_sensillas")

sens_long$sexo      <- ifelse(grepl("^M", sens_long$ID), "Macho", "Hembra")
sens_long$vista     <- ifelse(grepl("V", sens_long$ID), "Ventral", "Dorsal")
sens_long$individuo <- paste0(
                         ifelse(grepl("^M", sens_long$ID), "M", "H"),
                         gsub("[^0-9]", "", sens_long$ID))

sens_long$sexo        <- factor(sens_long$sexo,        levels = c("Macho", "Hembra"))
sens_long$vista       <- factor(sens_long$vista,       levels = c("Ventral", "Dorsal"))
sens_long$flagelomero <- factor(sens_long$flagelomero, levels = flagelomeros)
sens_long$sens_type   <- factor(sens_long$sens_type)

head(sens_long)
```

## GLMM Poisson por tipo de sensilla

```{r glmm}
modelos_glmm <- list()  # guardamos los modelos para DHARMa después

for (tipo in levels(sens_long$sens_type)) {

  sub <- sens_long[sens_long$sens_type == tipo, ]

  modelo <- glmmTMB(n_sensillas ~ sexo * vista + flagelomero + (1 | individuo),
                    data   = sub,
                    family = poisson)

  modelos_glmm[[tipo]] <- modelo  # guardar para diagnóstico

  cat("\n============================================================\n")
  cat(sprintf("  GLMM - Tipo: %s\n", tipo))
  cat("============================================================\n")
  print(summary(modelo))
}
```

## Diagnóstico de supuestos con DHARMa

# Para cada tipo de sensilla se evalúa:
# - Uniformidad de residuos (prueba KS): si p > 0.05 el modelo ajusta bien
# - Sobredispersión: si p < 0.05 la varianza real supera la esperada bajo
#   Poisson y habría que cambiar a distribución binomial negativa
# - Outliers: observaciones extremas influyentes

```{r dharma, fig.width=10, fig.height=5}
tabla_dharma <- data.frame(
  Tipo          = character(),
  KS_stat       = numeric(),
  KS_p          = numeric(),
  Dispersion_ratio = numeric(),
  Dispersion_p  = numeric(),
  Outliers_p    = numeric(),
  Conclusion    = character(),
  stringsAsFactors = FALSE
)

for (tipo in levels(sens_long$sens_type)) {

  cat("\n", rep("─", 55), "\n")
  cat("  DHARMa diagnóstico:", tipo, "\n")
  cat(rep("─", 55), "\n")

  mod     <- modelos_glmm[[tipo]]
  sim_res <- simulateResiduals(fittedModel = mod, n = 500, plot = FALSE)

  # Gráficos QQ y residuos vs predichos
  par(mfrow = c(1, 2))
  plotQQunif(sim_res,    main = paste("QQ-plot:", tipo))
  plotResiduals(sim_res, main = paste("Residuos vs Predichos:", tipo))
  par(mfrow = c(1, 1))

  # Tests formales
  test_unif <- testUniformity(sim_res,  plot = FALSE)
  test_disp <- testDispersion(sim_res,  plot = FALSE)
  test_out  <- testOutliers(sim_res,    plot = FALSE)

  cat("\n  >> Test de uniformidad (KS):\n")
  cat(sprintf("     D = %.4f,  p = %.4f\n", test_unif$statistic, test_unif$p.value))

  cat("\n  >> Test de sobredispersión:\n")
  cat(sprintf("     ratio = %.4f,  p = %.4f\n", test_disp$statistic, test_disp$p.value))

  cat("\n  >> Test de outliers:\n")
  cat(sprintf("     p = %.4f\n", test_out$p.value))

  conclusion <- ifelse(test_disp$p.value < 0.05,
                       "SOBREDISPERSIÓN → reajustar con Binomial Negativa",
                       "Sin sobredispersión → Poisson adecuado")
  cat("\n  >> Conclusión:", conclusion, "\n")

  tabla_dharma <- rbind(tabla_dharma, data.frame(
    Tipo             = tipo,
    KS_stat          = round(test_unif$statistic, 4),
    KS_p             = round(test_unif$p.value,   4),
    Dispersion_ratio = round(test_disp$statistic, 4),
    Dispersion_p     = round(test_disp$p.value,   4),
    Outliers_p       = round(test_out$p.value,    4),
    Conclusion       = conclusion
  ))
}

cat("\n\n── TABLA RESUMEN DHARMa ──────────────────────────────────\n")
print(tabla_dharma)
```
