---
title: "24-06"
author: "Nallely Taiba Pizarro"
date: "2026-06-23"
output: html_document
---

```{r setup, include=FALSE}
knitr::opts_chunk$set(echo = TRUE)
```

##En este archivo RMD se presenta la comparacion de sensillas.Llamamos a los paquetes que necesitamos:
```{r}
library(tidyverse)
library(rstatix)    
library(ggpubr)      
library(car)
library(coin)
library(glmmTMB)
```

#cargamos los datos:
```{r}
data <- read.csv2("sens_data.csv", sep = ";", header = TRUE)
```

#se debe cambiar la matriz para poder correr las pruebas necesarias:
```{r}
cat("Dimensiones:", dim(data), "\n")
cat("Columnas:", names(data), "\n")

flagelomeros <- names(data)[3:ncol(data)]  
cat("Flagelómeros detectados:", flagelomeros, "\n")

data_long <- data %>%
  pivot_longer(
    cols      = all_of(flagelomeros),
    names_to  = "flagelomero",
    values_to = "n_sensillas"
  ) %>%
  mutate(
    sexo = case_when(
      str_starts(ID, "M") ~ "Macho",
      str_starts(ID, "H") ~ "Hembra"
    ),
    flagelomero = factor(flagelomero, levels = flagelomeros),
    sexo        = factor(sexo, levels = c("Macho", "Hembra")),
    sens_type   = factor(sens_type)
  )

  
```

#ok, ahora un poco de estadistica descriptiva:
```{r}
descriptive <- data_long %>%
  group_by(sexo, sens_type) %>%
  summarise(
    n        = n(),
    media    = mean(n_sensillas, na.rm = TRUE),
    mediana  = median(n_sensillas, na.rm = TRUE),
    DE       = sd(n_sensillas, na.rm = TRUE),
    min      = min(n_sensillas, na.rm = TRUE),
    max      = max(n_sensillas, na.rm = TRUE),
    .groups  = "drop"
  )
 
print(descriptive)
 
descriptive_flag <- data_long %>%
  group_by(sexo, sens_type, flagelomero) %>%
  summarise(
    media = mean(n_sensillas, na.rm = TRUE),
    DE    = sd(n_sensillas, na.rm = TRUE),
    .groups = "drop"
  )
```

#ahora un test de normalidad, Shapiro Wilk
```{r}
normalidad <- data_long %>%
  group_by(sexo, sens_type) %>%
  shapiro_test(n_sensillas)
 
print(normalidad)
```

#Los datos no son normales, por lo que se usará una prueba no-paramétrica (Wilcoxon):
```{r}
wilcoxon <- data_long %>%
  group_by(sens_type) %>%
  rstatix::wilcox_test(n_sensillas ~ sexo) %>%
  rstatix::adjust_pvalue(method = "bonferroni") %>%
  rstatix::add_significance()

print(wilcoxon %>% select(sens_type, statistic, p, p.adj, p.adj.signif))

ef <- data_long %>%
  group_by(sens_type) %>%
  rstatix::wilcox_effsize(n_sensillas ~ sexo)

print(ef %>% select(sens_type, effsize, magnitude))
```

#p>0,5, por lo que no existen diferencias significativas. Ahora: las diferencias totales
#si podrian ser significativas, sin embargo, al enfrentarlo a bonferroni indica que 
#las diferencias son debiles estadisticamente.
#todos tienen magnitud de diferencia = SMALL, esperable con la cantidad de individuos.
#Ahora graficaremos:
```{r}
p1 <- data_long %>%
  ggplot(aes(x = sexo, y = n_sensillas, fill = sexo)) +
  geom_boxplot(outlier.shape = 21, alpha = 0.8) +
  geom_jitter(width = 0.15, alpha = 0.3, size = 0.8) +
  facet_wrap(~sens_type, scales = "free_y") +
  scale_fill_manual(values = c("Macho" = "#4472C4", "Hembra" = "#ED7D31")) +
  stat_compare_means(method = "wilcox.test", label = "p.signif",
                     comparisons = list(c("Macho", "Hembra"))) +
  labs(
    title    = "Comparación de sensillas: Machos vs Hembras",
      x = NULL, y = "Número de sensillas", fill = "Sexo"
  ) +
  theme_bw(base_size = 13) +
  theme(legend.position = "bottom")
print(p1)
```

```{r}
p2 <- descriptive_flag %>%
  ggplot(aes(x = flagelomero, y = media, color = sexo, group = sexo)) +
  geom_line(linewidth = 0.9) +
  geom_point(size = 2) +
  geom_ribbon(aes(ymin = media - DE, ymax = media + DE, fill = sexo),
              alpha = 0.15, color = NA) +
  facet_wrap(~sens_type, scales = "free_y") +
  scale_color_manual(values = c("Macho" = "#4472C4", "Hembra" = "#ED7D31")) +
  scale_fill_manual(values  = c("Macho" = "#4472C4", "Hembra" = "#ED7D31")) +
  labs(
    title    = "Sensillas por sección",
    x = "Flagelómero", y = "Número de sensillas",
    color = "Sexo", fill = "Sexo"
  ) +
  theme_bw(base_size = 13) +
  theme(
    axis.text.x    = element_text(angle = 45, hjust = 1),
    legend.position = "bottom"
  )
print(p2)
```

#no hay diferencias entre machos y hembras. Sin embargo, queda la discusión del tamaño muestral: un aumento de este podría mostrar otro tipo de resultados
```{r}
sens <- read.csv("sens_data.csv", sep = ";", header = TRUE)


flagelomeros <- names(sens)[3:ncol(sens)]


sens_long <- pivot_longer(sens,
                          cols = all_of(flagelomeros),
                          names_to = "flagelomero",
                          values_to = "n_sensillas")


sens_long$sexo      <- ifelse(grepl("^M", sens_long$ID), "Macho", "Hembra")
sens_long$vista     <- ifelse(grepl("V", sens_long$ID), "Ventral", "Distal")
sens_long$individuo <- paste0(
                         ifelse(grepl("^M", sens_long$ID), "M", "H"),
                         gsub("[^0-9]", "", sens_long$ID))


sens_long$sexo       <- factor(sens_long$sexo, levels = c("Macho", "Hembra"))
sens_long$vista      <- factor(sens_long$vista, levels = c("Ventral", "Distal"))
sens_long$flagelomero <- factor(sens_long$flagelomero, levels = flagelomeros)
sens_long$sens_type  <- factor(sens_long$sens_type)


head(sens_long)
```
#corremos un GLMM para obtener un resultado mas robusto con la cantidad de datos que tenemos.
```{r}

for (tipo in levels(sens_long$sens_type)) {
  
  sub <- sens_long[sens_long$sens_type == tipo, ]
  
  modelo <- glmmTMB(n_sensillas ~ sexo * vista + flagelomero + (1 | individuo),
                    data   = sub,
                    family = poisson)
  
  cat("\n============================================================\n")
  cat(sprintf("  GLMM - Tipo: %s\n", tipo))
  cat("============================================================\n")
  print(summary(modelo))
}
```
#Las hembras tienen, en terminos generales, menos sensillas que loa machos. Esto fue significante tanto en sensillas CH como en el total.
#Con respecto a las mediciones distal/ventral: la vista distal tiene menos BS.

#Conclusion: El GLMM confirma y enriquece los resultados del Wilcoxon. CH (sensillas chaeticas) sigue siendo el tipo con diferencias sexuales más claras. Por otro lado, la vista vista de medición indica una diferencia sexo × vista en tres de los cuatro tipos. Esto no era detectable con el Wilcoxon.





